---
title: "Teoría de la Desición-Trabajo 2"
author: "Maria Rosario Ruiz Ávila"
date: "11/20/2024"
output:
  pdf_document: default
  html_document: default
---
# Problema: Selección de Ubicación para una Nueva Discoteca

Un empresario desea abrir una nueva discoteca en una ciudad. Para seleccionar la mejor ubicación entre cinco opciones, se han definido los siguientes criterios con sus respectivos pesos:

## Criterios para Selección de Ubicación

1. **Proximidad a zonas residenciales jóvenes (3 puntos)**: Es importante que la discoteca esté cerca de zonas habitadas por personas jóvenes, quienes son el público objetivo principal.
2. **Accesibilidad (2,5 puntos)**: La ubicación debe contar con buenas conexiones de transporte público, carreteras y aparcamientos cercanos.
3. **Costo del alquiler mensual (2 puntos)**: Aunque un lugar estratégico es importante, el costo del alquiler no debe superar el presupuesto.
4. **Competencia cercana (2 puntos)**: Menos competencia en la zona incrementa la probabilidad de éxito.
5. **Tamaño del local (2 puntos)**: La discoteca necesita espacio suficiente para acomodar a los clientes y ofrecer áreas de baile, mesas y barras.

---

## Opciones de Ubicación

A continuación se presentan las cinco opciones disponibles, con las puntuaciones respectivas para cada criterio.

| **Ubicación** | **Proximidad a zonas residenciales jóvenes** | **Accesibilidad** | **Costo del alquiler mensual** | **Competencia cercana** | **Tamaño del local** |
|---------------|----------------------------------------------|-------------------|---------------------------------|--------------------------|----------------------|
| **A**         | 80 puntos                                    | 70 puntos         | 6,000 €/mes                    | 60 puntos                | 300 m²               |
| **B**         | 70 puntos                                    | 85 puntos         | 5,500 €/mes                    | 80 puntos                | 250 m²               |
| **C**         | 90 puntos                                    | 65 puntos         | 7,000 €/mes                    | 50 puntos                | 320 m²               |
| **D**         | 75 puntos                                    | 80 puntos         | 6,500 €/mes                    | 70 puntos                | 270 m²               |
| **E**         | 65 puntos                                    | 90 puntos         | 4,500 €/mes                    | 85 puntos                | 230 m²               |

---
```{r}
library(htmltools)
library(shape)
library(pander)
source("teoriadecision_funciones_multicriterio.R")
source("teoriadecision_funciones_multicriterio_diagram.R")
source("teoriadecision_funciones_multicriterio_utiles.R")
source("teoriadecision_funciones_incertidumbre.R")
```
Definimos los criterios:
```{r}
criterios = c(
  "Proximidad a zonas residenciales jóvenes",
  "Accesibilidad",
  "Costo del alquiler mensual",
  "Competencia cercana",
  "Tamaño del local"
)

# Si el objetivo es maximizar o minimizar
min_max = c("Max", "Max", "Min", "Max", "Max")
```

Definimos las alternativas:
```{r}
alternativas = c("Ubicación A", "Ubicación B", "Ubicación C", "Ubicación D", "Ubicación E")

# Puntuaciones de cada alternativa
Ubicacion_A = c(80, 70, 6000, 60, 300)
Ubicacion_B = c(70, 85, 5500, 80, 250)
Ubicacion_C = c(90, 65, 7000, 50, 320)
Ubicacion_D = c(75, 80, 6500, 70, 270)
Ubicacion_E = c(65, 90, 4500, 85, 230)
```

Definimos pesos, idealidad y referencia de los criterios:
```{r}
# Pesos de los criterios
p = c(3, 2.5, 2, 2, 2)

# Idealidad de los valores
q = c(1, 1, 0, 1, 1) # Max=1, Min=0

# Referencia de los criterios
s = c(100, 100, 4000, 100, 400)
```

Creamos la tabla:
```{r}
tabla= data.frame(
  "Criterios" = criterios,
  "Min/Max" = min_max,
  Ubicacion_A, Ubicacion_B, Ubicacion_C, Ubicacion_D, Ubicacion_E, 
  "Pesos" = p, "Idealidad" = q, "Referencia" = s
)
pander(tabla)

```


Creamos la matriz de desición:
```{r}
desicion = multicriterio.crea.matrizdecision(
  c(80, 70, -6000, 60, 300,
    70, 85, -5500, 80, 250,
    90, 65, -7000, 50, 320,
    75, 80, -6500, 70, 270,
    65, 90, -4500, 85, 230),
  numalternativas = 5, 
  numcriterios = 5,
  v.nombresalt = alternativas, 
  v.nombrescri = criterios
)
desicion

```

#MÉTODO PROMETHEE I

```{r}
# Cargar las bibliotecas necesarias
library(qgraph)

# Crear la tabla de preferencias ajustada para la discoteca
preferencias = matrix(c(
  1, 1, 3, 100,    # Proximidad a zonas residenciales jóvenes (Tipo 1: Usual)
  5, 1, 2.5, 100,  # Accesibilidad (Tipo 5: Lineal)
  5, 0, 2, 4000,   # Costo del alquiler mensual (Tipo 5: Lineal)
  1, 1, 2, 100,    # Competencia cercana (Tipo 1: Usual)
  5, 1, 2, 400     # Tamaño del local (Tipo 5: Lineal)
), ncol = 4, byrow = TRUE)

# Calcular los pesos normalizados para PROMETHEE
pesos = preferencias[, 3] / sum(preferencias[, 3])

# Aplicar el método PROMETHEE I
promethee_i =multicriterio.metodo.promethee_i(
  desicion,
  pesos.criterios = pesos,
  tab.fpref = preferencias
)
promethee_i
# Graficar las relaciones de superación usando qgraph
qgraph::qgraph(promethee_i$tablarelacionsupera)

```
La mejor alternativa es la opción E ya que esa alternativa supera a las demás. 

#MÉTODO PROMETHEE II
```{r}
promethee_ii = multicriterio.metodo.promethee_ii(desicion, pesos.criterios =pesos,
tab.fpref = preferencias)
promethee_ii
qgraph::qgraph(promethee_ii$tablarelacionsupera)
```
En este caso, la alternativa E sigue siendo la mejor ubicación para la discoteca, teniendo el mayor flujo neto y viendo que en la tabla supera la ubicación E tiene 1 en todas las columnas comparativas con el resto de ubicaciones. 

Ordenar las alternativas del Método Promethee II para corroboar que la mejor alternativa es la E:
```{r}
order(promethee_ii$vflujos.netos,decreasing = T)

```
Podemos ver que es la quinta ubicación la mejor. 


# Metodo I medias 
```{r}

medias_i = multicriterio.metodo.promethee_i_med(desicion,
 pesos.criterios = pesos,tab.fpref = preferencias)
medias_i
qgraph::qgraph(medias_i$tablarelacionsupera)

pesos.criterios =pesos
```
También la mejor alternativa es la E, vemos que en la tabla supera la fila E con respecto a todas las otras ubicaciones es 1 por lo que supera a todas. 

# Metodo II medias 
```{r}

medias_ii = multicriterio.metodo.promethee_ii_med(desicion,pesos.criterios=pesos,
                                                  tab.fpref = preferencias)
medias_ii
qgraph::qgraph(medias_ii$tablarelacionsupera)
```

```{r }
order(medias_ii$vflujos.netos,decreasing = T)

```
La quinta alternativa sigue siendo la mejor también en este método.

# METODO ELECTRE:  
Proximidad a zonas residenciales jóvenes (100): Se permite que algunas diferencias no sean críticas. Si las alternativas son bastante similares en este aspecto, una pequeña diferencia no será un factor decisivo.
Accesibilidad (50): Aunque es un factor clave, es posible tolerar pequeñas diferencias en accesibilidad, especialmente si otras ubicaciones son igualmente accesibles.
Costo del alquiler mensual (1000): Las diferencias en los costos deben ser tomadas muy en cuenta, por lo que un umbral bajo (1000) asegura que las diferencias significativas en los costos sean relevantes para la decisión.
Competencia cercana (300): Aunque la competencia es relevante, puede haber más flexibilidad en este criterio. Una pequeña diferencia no debería ser determinante si otros factores compensan la diferencia.
Tamaño del local (200): El tamaño del local es importante, pero en este contexto puede haber cierto margen de flexibilidad para adaptarse a los diferentes tamaños de los locales disponibles.
```{r}
electre_1= multicriterio.metodoELECTRE_I(desicion,
                                      pesos.criterios = pesos,
                                      nivel.concordancia.minimo.alpha = 0.7,
                                      no.se.compensan =c(100, 50, 1000, 300, 200),
                                      que.alternativas = T)
electre_1
```


```{r}
library(qgraph)
qgraph::qgraph(electre_1$relacion.dominante)

```
En principio, no notamos cuál va a ser la mejor solución por lo que vamos a reducir el alpha para sacar mejores conclusiones: 
  
```{r}
electre_reducido = multicriterio.metodoELECTRE_I(desicion,
                                      pesos.criterios = pesos,
                                      nivel.concordancia.minimo.alpha = 0.6,
                                     no.se.compensan =c(100, 50, 1000, 300, 200) ,
                                      que.alternativas = T)
electre_reducido
qgraph::qgraph(electre_reducido$relacion.dominante)
```
Aquí podemos observar que tenemos ahora solo 4 ubicaciones, vamos a seguir reduciendo para sacar la mejor conclusión:
```{r}
electre_reducido2 = multicriterio.metodoELECTRE_I(desicion,
                                      pesos.criterios = pesos,
                                      nivel.concordancia.minimo.alpha = 0.52,
                                     no.se.compensan = c(100, 50, 1000, 300, 200),
                                      que.alternativas = c(1,2,3,5))
electre_reducido2
qgraph::qgraph(electre_reducido2$relacion.dominante)
```
Podemos concluir que la mejor solución es la misma que en los otros métodos, la ubicación E. 

# METODO AHP   
Matrices de Comparación para las Alternativas respecto a Cada Criterio
```{r}
proximidad = matrix(c(
  1,    1.14, 0.89, 1.07, 1.23,
  0.88, 1,    0.78, 0.93, 1.08,
  1.12, 1.28, 1,    1.20, 1.38,
  0.93, 1.08, 0.83, 1,    1.15,
  0.81, 0.93, 0.72, 0.87, 1
), nrow = 5, byrow = TRUE)

rownames(proximidad) = c("A", "B", "C", "D", "E")
colnames(proximidad) = c("A", "B", "C", "D", "E")
library(kableExtra)
kable(proximidad, caption = "Matriz de Comparación: Proximidad a Zonas Residenciales Jóvenes")

```

```{r}
accesibilidad= matrix(c(
  1,    0.82, 1.08, 0.88, 0.78,
  1.22, 1,    1.32, 1.08, 0.95,
  0.93, 0.76, 1,    0.82, 0.71,
  1.14, 0.93, 1.22, 1,    0.86,
  1.28, 1.05, 1.41, 1.16, 1
), nrow = 5, byrow = TRUE)

rownames(accesibilidad) = c("A", "B", "C", "D", "E")
colnames(accesibilidad) = c("A", "B", "C", "D", "E")
kable(accesibilidad, caption = "Matriz de Comparación: Accesibilidad")

```

```{r}
costo = matrix(c(
  1,    1.09, 1.16, 1.09, 0.75,
  0.92, 1,    1.07, 1,    0.69,
  0.86, 0.94, 1,    0.94, 0.65,
  0.92, 1,    1.07, 1,    0.69,
  1.33, 1.45, 1.54, 1.45, 1
), nrow = 5, byrow = TRUE)

rownames(costo) = c("A", "B", "C", "D", "E")
colnames(costo) = c("A", "B", "C", "D", "E")
kable(costo, caption = "Matriz de Comparación: Costo del Alquiler Mensual")

```

```{r}

competencia = matrix(c(
  1,    0.75, 1.20, 0.86, 0.71,
  1.33, 1,    1.60, 1.14, 0.95,
  0.83, 0.63, 1,    0.71, 0.59,
  1.16, 0.88, 1.40, 1,    0.83,
  1.41, 1.05, 1.70, 1.20, 1
), nrow = 5, byrow = TRUE)

rownames(competencia) = c("A", "B", "C", "D", "E")
colnames(competencia) = c("A", "B", "C", "D", "E")
kable(competencia, caption = "Matriz de Comparación: Competencia Cercana")
```

```{r}
tamano = matrix(c(
  1,    1.20, 0.94, 1.11, 1.30,
  0.83, 1,    0.78, 0.92, 1.08,
  1.06, 1.29, 1,    1.18, 1.39,
  0.90, 1.09, 0.85, 1,    1.18,
  0.77, 0.92, 0.72, 0.85, 1
), nrow = 5, byrow = TRUE)

rownames(tamano) = c("A", "B", "C", "D", "E")
colnames(tamano) = c("A", "B", "C", "D", "E")
kable(tamano, caption = "Matriz de Comparación: Tamaño del Local")

```

Matriz de Comparación por Pares de los Criterios:
```{r}

criterios2 = matrix(c(
  1,   1.2, -1.5, 1.3, 1.3,  
  0.83, 1,   -1.2, 1.1, 1.1,  
  0.67, 0.83, -1,   0.9, 0.9,  
  0.77, 0.91, -1.11, 1,   1,  
  0.77, 0.91,1.11, 1,   1   
), nrow = 5, byrow = TRUE)

rownames(criterios2) = c("Proximidad", "Accesibilidad", "Costo", "Competencia", "Tamaño")
colnames(criterios2) = c("Proximidad", "Accesibilidad", "Costo", "Competencia", "Tamaño")
kable(criterios2, caption = "Matriz de Comparación por Pares de los Criterios")

```
1. **Identificar el diagrama de jerarquías de este problema de decisión.**
Obtenemos los vectores de la parte superior de cada matriz
```{r}
triangular_superior_pro = proximidad[upper.tri(proximidad)]
triangular_superior_pro
triangular_superior_acc = accesibilidad[upper.tri(accesibilidad)]
triangular_superior_acc
triangular_superior_cos = costo[upper.tri(costo)]
triangular_superior_cos
triangular_superior_com = competencia[upper.tri(competencia)]
triangular_superior_com
triangular_superior_tam = tamano[upper.tri(tamano)]
triangular_superior_tam

```

Creamos tablas:

```{r}
proximidad2=multicriterio.crea.matrizvaloraciones_mej(triangular_superior_pro, numalternativas = 5,v.nombres.alternativas = alternativas)
accesibilidad2=multicriterio.crea.matrizvaloraciones_mej(triangular_superior_acc, numalternativas = 5, v.nombres.alternativas = alternativas)
costo2=multicriterio.crea.matrizvaloraciones_mej(triangular_superior_cos, numalternativas = 5, v.nombres.alternativas = alternativas)
competencia2=multicriterio.crea.matrizvaloraciones_mej(triangular_superior_com, numalternativas = 5, v.nombres.alternativas = alternativas)
tamano2=multicriterio.crea.matrizvaloraciones_mej(triangular_superior_tam, numalternativas = 5, v.nombres.alternativas = alternativas)
```

Diagrama:
```{r}
tabla1 <- criterios2
tabla2 <- array(NA,dim = c(5,5,5)) 
tabla2[,,1] <- proximidad2
tabla2[,,2] <- accesibilidad2
tabla2[,,3] <- costo2
tabla2[,,4] <- competencia2
tabla2[,,5] <- tamano2
dimnames(tabla2)[[1]] <- alternativas
dimnames(tabla2)[[2]] <- alternativas
dimnames(tabla2)[[3]] <- criterios
multicriterio.metodoahp.diagrama(tabla1, tabla2)
```
Podemos ver que como en el resto de los métodos, la mejor ubicación es la E. 
2. **Calcular las ponderaciones asociadas a cada criterio manejado.**

```{r}
pesos_criterios = multicriterio.metodoAHP.variante3.basico(criterios2)
pesos_criterios
```
Esto implica que "Proximidad" es el criterio con mayor peso en la toma de decisiones, mientras que "Tamaño" es el menos relevante según las comparaciones.
3. **Calcular las ponderaciones de las cinco alternativas en función de cada criterio.**
```{r}
pproximidad=  multicriterio.metodoAHP.variante3.basico(proximidad2)
pproximidad
```
Ubicación C es la más preferida en cuanto a proximidad a zonas residenciales jóvenes, con la prioridad relativa más alta (0.2232) Esto indica que sería una opción estratégica si la proximidad es el criterio principal para la toma de decisiones.
Ubicación E tiene la menor prioridad relativa(0.1713), lo que sugiere que está menos alineada con el criterio de proximidad.
Por tanto, Ubicación C debe ser considerada como la mejor alternativa según el análisis de proximidad.
```{r}
paccesibilidad=  multicriterio.metodoAHP.variante3.basico(accesibilidad2)
paccesibilidad
```
Ubicación E es la opción más preferida en términos de accesibilidad, con la prioridad relativa más alta (
0.2356
0.2356). Esto indica que proporciona las mejores condiciones de accesibilidad comparada con otras ubicaciones.
Ubicación C tiene la prioridad relativa más baja (
0.1774
0.1774), lo que la hace menos favorable en accesibilidad.
```{r}
pcosto=  multicriterio.metodoAHP.variante3.basico(costo2)
pcosto
```
Ubicación E es la opción más favorable para el costo de alquiler, con la prioridad más alta (0.2424). Esto implica que ofrece el mejor equilibrio entre el costo y su valor comparado con las demás ubicaciones.
Ubicación C es la menos favorable (0.1641), lo que sugiere que, en términos de costo, podría no ser una buena elección relativa.
```{r}
pcompetencia=  multicriterio.metodoAHP.variante3.basico(competencia2)
pcompetencia
```
Ubicación E destaca como la opción más competitiva (0.2486), lo que indica que podría ofrecer una ventaja significativa frente a las demás ubicaciones en términos de este criterio.Ubicación A y Ubicación D son alternativas fuertes pero ligeramente inferiores en competitividad relativa.Ubicación C obtiene el menor puntaje (0.1631), lo que sugiere que podría enfrentar mayores desafíos o menos oportunidades desde el punto de vista competitivo.
```{r}
ptamaño=  multicriterio.metodoAHP.variante3.basico(tamano2)
ptamaño
```
Ubicación C es la más adecuada en términos de tamaño, con una valoración superior(0.2213), lo que indica que podría ofrecer una ventaja significativa por sus dimensiones o espacio disponible.Ubicación D y Ubicación B están muy cerca en competitividad, también representando buenas opciones pero algo inferiores a Ubicación C.Ubicación E presenta la puntuación más baja (0.1669), lo que sugiere que tiene las dimensiones menos competitivas entre las opciones evaluadas.
4. **Verificar la consistencia de las preferencias**
```{r}
multicriterio.metodoAHP.coef.inconsistencia(criterios2)
```
La consistencia es adecuada, lo que indica que las preferencias expresadas en la matriz de comparación de criterios son suficientemente coherentes y razonables.
```{r}

multicriterio.metodoAHP.coef.inconsistencia(proximidad2)
#  Consistencia aceptable
```

```{r}
multicriterio.metodoAHP.coef.inconsistencia(accesibilidad2)
# Consistencia aceptable
```

```{r}
multicriterio.metodoAHP.coef.inconsistencia(costo2)
# Consistencia aceptable
```

```{r}
multicriterio.metodoAHP.coef.inconsistencia(competencia2)
#  Consistencia aceptable
```

```{r}
multicriterio.metodoAHP.coef.inconsistencia(tamano2)
# Consistencia aceptable
```
5. **Determinar la prioridad global de cada ubicación.**
```{r}
 multicriterio.metodoAHP.pesosglobales_entabla(pesos_criterios$valoraciones.ahp,                                         rbind(pproximidad$valoraciones.ahp,
                                                          paccesibilidad$valoraciones.ahp,
                                                          pcosto$valoraciones.ahp,
                                                          pcompetencia$valoraciones.ahp,
                                                          ptamaño$valoraciones.ahp))
```
Ubicación E sobresale como la mejor opción global con un puntaje de 0.2155, destacándose especialmente en los criterios de costo, accesibilidad, y competencia. Esto indica que Ubicación E ofrece un equilibrio fuerte entre estos factores.
Ubicación A se posiciona en el segundo lugar, gracias a un buen desempeño en costo y proximidad, lo que la hace competitiva.
Ubicación D y Ubicación B tienen puntuaciones similares, sugiriendo que ambas podrían ser alternativas viables si las primeras opciones no están disponibles o si algún criterio específico (como tamaño o costo) tiene más relevancia para el objetivo.
Ubicación C es la menos favorable, con un puntaje global de 0.1886. Esto sugiere que tiene desventajas relativas frente a las otras ubicaciones, especialmente en competencia y costo.

## Conclusion General 
Ubicación E es la mejor opción global al integrar todos los criterios, ofreciendo el mejor balance entre costo, accesibilidad, y competencia. Ubicación A es una buena alternativa, especialmente si se da prioridad a la proximidad o al costo. Por otro lado, Ubicación C es menos competitiva en este análisis, por lo que sería la última opción.
 
 
 
