---
title: "Teoría de la Desición-Trabajo 2"
author: "Maria Rosario Ruiz Ávila"
date: "11/20/2024"
output:
  html_document: default
  pdf_document: default
---
# Problema: Selección de Ubicación para una Nueva Discoteca

Un empresario desea abrir una nueva discoteca en una ciudad. Para seleccionar la mejor ubicación entre cinco opciones, se han definido los siguientes criterios con sus respectivos pesos:

## Criterios para Selección de Ubicación

1. **Proximidad a zonas residenciales jóvenes (3 puntos)**: Es importante que la discoteca esté cerca de zonas habitadas por personas jóvenes, quienes son el público objetivo principal.
2. **Accesibilidad (2,5 puntos)**: La ubicación debe contar con buenas conexiones de transporte público, carreteras y aparcamientos cercanos.
3. **Costo del alquiler mensual (2 puntos)**: Aunque un lugar estratégico es importante, el costo del alquiler no debe superar el presupuesto.
4. **Competencia cercana (2 puntos)**: Menos competencia en la zona incrementa la probabilidad de éxito.
5. **Tamaño del local (2 puntos)**: La discoteca necesita espacio suficiente para acomodar a los clientes y ofrecer áreas de baile, mesas y barras.

---

## Opciones de Ubicación

A continuación se presentan las cinco opciones disponibles, con las puntuaciones respectivas para cada criterio.

| **Ubicación** | **Proximidad a zonas residenciales jóvenes** | **Accesibilidad** | **Costo del alquiler mensual** | **Competencia cercana** | **Tamaño del local** |
|---------------|----------------------------------------------|-------------------|---------------------------------|--------------------------|----------------------|
| **A**         | 80 puntos                                    | 70 puntos         | 6,000 €/mes                    | 60 puntos                | 300 m²               |
| **B**         | 70 puntos                                    | 85 puntos         | 5,500 €/mes                    | 80 puntos                | 250 m²               |
| **C**         | 90 puntos                                    | 65 puntos         | 7,000 €/mes                    | 50 puntos                | 320 m²               |
| **D**         | 75 puntos                                    | 80 puntos         | 6,500 €/mes                    | 70 puntos                | 270 m²               |
| **E**         | 65 puntos                                    | 90 puntos         | 4,500 €/mes                    | 85 puntos                | 230 m²               |

---
```{r}
library(htmltools)
library(shape)
library(pander)
source("teoriadecision_funciones_multicriterio.R")
source("teoriadecision_funciones_multicriterio_diagram.R")
source("teoriadecision_funciones_multicriterio_utiles.R")
source("teoriadecision_funciones_incertidumbre.R")
```
Definimos los criterios:
```{r}
criterios = c(
  "Proximidad a zonas residenciales jóvenes",
  "Accesibilidad",
  "Costo del alquiler mensual",
  "Competencia cercana",
  "Tamaño del local"
)

# Si el objetivo es maximizar o minimizar
min_max = c("Max", "Max", "Min", "Min", "Max")
```

Definimos las alternativas:
```{r}
alternativas = c("Ubicación A", "Ubicación B", "Ubicación C", "Ubicación D", "Ubicación E")

# Puntuaciones de cada alternativa
Ubicacion_A = c(80, 70, 6000, 60, 300)
Ubicacion_B = c(70, 85, 5500, 80, 250)
Ubicacion_C = c(90, 65, 7000, 50, 320)
Ubicacion_D = c(75, 80, 6500, 70, 270)
Ubicacion_E = c(65, 90, 4500, 85, 230)
```

Definimos pesos, idealidad y referencia de los criterios:
```{r}
# Pesos de los criterios
p = c(3, 2.5, 2, 2, 2)

# Idealidad de los valores
q = c(1, 1, 0, 0, 1) # Max=1, Min=0

# Referencia de los criterios
s = c(100, 100, 4000, 100, 400)
```

Creamos la tabla:
```{r}
tabla= data.frame(
  "Criterios" = criterios,
  "Min/Max" = min_max,
  Ubicacion_A, Ubicacion_B, Ubicacion_C, Ubicacion_D, Ubicacion_E, 
  "Pesos" = p, "Idealidad" = q, "Referencia" = s
)
pander(tabla)

```


Creamos la matriz de desición:
```{r}
desicion=multicriterio.crea.matrizdecision(c(80, 70, -6000, -60, 300,
                                             70, 85, -5500, -80, 250,
                                             90, 65, -7000, -50, 320,
                                             75, 80, -6500, -70, 270,
                                             65, 90, -4500, -85, 230),
                                           numalternativas = 5, 
                                           numcriterios = 5,
                                           v.nombresalt = alternativas,
                                           v.nombrescri = criterios
                                           
)
```

#MÉTODO PROMETHEE I

```{r}
# Cargar las bibliotecas necesarias
library(qgraph)

# Crear la tabla de preferencias ajustada para la discoteca
preferencias = matrix(c(
  1, 1, 3, 100,    # Proximidad a zonas residenciales jóvenes (Tipo 1: Usual)
  5, 1, 2.5, 100,  # Accesibilidad (Tipo 5: Lineal)
  5, 0, 2, 4000,   # Costo del alquiler mensual (Tipo 5: Lineal)
  1, 0, 2, 100,    # Competencia cercana (Tipo 1: Usual)
  5, 1, 2, 400     # Tamaño del local (Tipo 5: Lineal)
), ncol = 4, byrow = TRUE)

# Calcular los pesos normalizados para PROMETHEE
pesos = preferencias[, 3] / sum(preferencias[, 3])

# Aplicar el método PROMETHEE I
promethee_i =multicriterio.metodo.promethee_i(
  desicion,
  pesos.criterios = pesos,
  tab.fpref = preferencias
)
promethee_i
# Graficar las relaciones de superación usando qgraph
qgraph::qgraph(promethee_i$tablarelacionsupera)

```

La mejor alternativa es la opción C ya que esa alternativa supera a las demás. 

#MÉTODO PROMETHEE II
```{r}
promethee_ii = multicriterio.metodo.promethee_ii(desicion, pesos.criterios =pesos,
tab.fpref = preferencias)
promethee_ii
qgraph::qgraph(promethee_ii$tablarelacionsupera)
```

En este caso, la alternativa C sigue siendo la mejor ubicación para la discoteca, teniendo el mayor flujo neto y viendo que en la tabla supera la ubicación C tiene 1 en todas las columnas comparativas con el resto de ubicaciones. 

Ordenar las alternativas del Método Promethee II para corroboar que la mejor alternativa es la E:
```{r}
order(promethee_ii$vflujos.netos,decreasing = T)

```
Podemos ver que es la tercera ubicación la mejor. 


# Metodo I medias 
```{r}

medias_i = multicriterio.metodo.promethee_i_med(desicion,
 pesos.criterios = pesos,tab.fpref = preferencias)
medias_i
qgraph::qgraph(medias_i$tablarelacionsupera)

pesos.criterios =pesos
```
También la mejor alternativa es la C, vemos que en la tabla supera la fila C con respecto a todas las otras ubicaciones es 1 por lo que supera a todas. 

# Metodo II medias 
```{r}

medias_ii = multicriterio.metodo.promethee_ii_med(desicion,pesos.criterios=pesos,
                                                  tab.fpref = preferencias)
medias_ii
qgraph::qgraph(medias_ii$tablarelacionsupera)
```

```{r }
order(medias_ii$vflujos.netos,decreasing = T)

```
La tercera alternativa sigue siendo la mejor también en este método.

# METODO ELECTRE:  

```{r}
electre_1= multicriterio.metodoELECTRE_I(desicion,
                                      pesos.criterios = pesos,
                                      nivel.concordancia.minimo.alpha = 0.7,
                                      no.se.compensan =c(Inf, Inf, Inf, Inf, Inf),
                                      que.alternativas = T)
electre_1
```


```{r}
library(qgraph)
qgraph::qgraph(electre_1$relacion.dominante)

```

En principio, no notamos cuál va a ser la mejor solución por lo que vamos a reducir el alpha para sacar mejores conclusiones: 
  
```{r}
electre_reducido = multicriterio.metodoELECTRE_I(desicion,
                                      pesos.criterios = pesos,
                                      nivel.concordancia.minimo.alpha = 0.6,
                                     no.se.compensan =c(Inf, Inf, Inf, Inf, Inf) ,
                                      que.alternativas = c(1,2,3,5))
electre_reducido
qgraph::qgraph(electre_reducido$relacion.dominante)
```

Aquí podemos observar que tenemos ahora solo 4 ubicaciones, vamos a seguir reduciendo para sacar la mejor conclusión:
```{r}
electre_reducido2 = multicriterio.metodoELECTRE_I(desicion,
                                      pesos.criterios = pesos,
                                      nivel.concordancia.minimo.alpha = 0.51,
                                     no.se.compensan = c(Inf, Inf, Inf, Inf, Inf),
                                      que.alternativas = c(1,3,4))
electre_reducido2
qgraph::qgraph(electre_reducido2$relacion.dominante)
```

Podemos concluir que la mejor solución es la misma que en los otros métodos, la ubicación C seguida de  la ubicación A. 

# METODO AHP   
Matrices de Comparación para las Alternativas respecto a Cada Criterio

Escala de Importancia (AHP)

1: Igualmente importante.

3: Moderadamente más importante.

5: Mucho más importante.

7: Muy fuertemente más importante.

9: Extremadamente más importante.

Recíprocos: Los valores inversos (1/3, 1/5, etc.) se usan para las relaciones inversas.
```{r}
proximidad =  matrix(c(
  1,   5,   1/5,  3,  7,   # A vs B, C, D, E
  1/5, 1,   1/7,  1/3,  3,   # B vs A, C, D, E
  5,   7,   1,   5,    9,   # C vs A, B, D, E
  1/3,   3,   1/5, 1,    5,   # D vs A, B, C, E
  1/7, 1/3, 1/9, 1/5,  1    # E vs A, B, C, D
), nrow = 5, byrow = TRUE)
rownames(proximidad) = c("A", "B", "C", "D", "E")
colnames(proximidad) = c("A", "B", "C", "D", "E")
library(kableExtra)
kable(proximidad, caption = "Matriz de Comparación: Proximidad a Zonas Residenciales Jóvenes")

```

```{r}
accesibilidad=  matrix(c(
  1,   1/5, 3,   1/3,   1/5,   # Comparaciones entre ubicaciones (A vs B, C, D, E)
  5,   1,   7,   3,   1/3,   # B
  1/3, 1/7, 1,   1/5, 1/9, # C
  3, 1/3, 5,   1,   1/7,   # D
  5, 3, 9,   7, 1    # E
), nrow = 5, byrow = TRUE)


rownames(accesibilidad) = c("A", "B", "C", "D", "E")
colnames(accesibilidad) = c("A", "B", "C", "D", "E")
kable(accesibilidad, caption = "Matriz de Comparación: Accesibilidad")

```

```{r}
costo = matrix(c(
  1,   3,   1/3,  1/3,   5,
  1/3,   1,   1/5,   1/5,   5,
  3, 5, 1,   3,   9,
  3, 5, 1/3,   1,   7,
  1/5, 1/5, 1/9, 1/7, 1
), nrow = 5, byrow = TRUE)




rownames(costo) = c("A", "B", "C", "D", "E")
colnames(costo) = c("A", "B", "C", "D", "E")
kable(costo, caption = "Matriz de Comparación: Costo del Alquiler Mensual")

```

```{r}

competencia =  matrix(c(
  1,   1/5,   3,   1/3,   1/7,
  5,   1,   9,   3,   1/3,
  1/3, 1/9, 1,   1/7,   1/9,
  3, 1/3, 7,   1,   1/5,
  7, 3, 9, 5, 1
), nrow = 5, byrow = TRUE)

rownames(competencia) = c("A", "B", "C", "D", "E")
colnames(competencia) = c("A", "B", "C", "D", "E")
kable(competencia, caption = "Matriz de Comparación: Competencia Cercana")
```

```{r}
tamano = matrix(c(
  1,5,  1/3,  3,  7,
  1/3, 1, 1/5, 1/3,3,
  3,5, 1, 5,9,
  1/3,3, 1/5,  1,5,
  1/7,1/9,1/5, 1/5, 1
), nrow = 5, byrow = TRUE)

rownames(tamano) = c("A", "B", "C", "D", "E")
colnames(tamano) = c("A", "B", "C", "D", "E")
kable(tamano, caption = "Matriz de Comparación: Tamaño del Local")

```

Matriz de Comparación por Pares de los Criterios:
```{r}

criterios2 =matrix(c(
  1,   3,   5,   5,   5,   # Proximidad vs. otros criterios
  1/3, 1,   3,   3,   3,   # Accesibilidad vs. otros criterios
  1/5, 1/3, 1,   1,   1,   # Costo vs. otros criterios
  1/5, 1/3, 1,   1,   1,   # Competencia vs. otros criterios
  1/5, 1/3, 1,   1,   1    # Tamaño vs. otros criterios
), nrow = 5, byrow = TRUE)

rownames(criterios2) = c("Proximidad", "Accesibilidad", "Costo", "Competencia", "Tamaño")
colnames(criterios2) = c("Proximidad", "Accesibilidad", "Costo", "Competencia", "Tamaño")
kable(criterios2, caption = "Matriz de Comparación por Pares de los Criterios")

```
1. **Identificar el diagrama de jerarquías de este problema de decisión.**
Obtenemos los vectores de la parte superior de cada matriz
```{r}
triangular_superior_pro = proximidad[upper.tri(proximidad)]
triangular_superior_pro
triangular_superior_acc = accesibilidad[upper.tri(accesibilidad)]
triangular_superior_acc
triangular_superior_cos = costo[upper.tri(costo)]
triangular_superior_cos
triangular_superior_com = competencia[upper.tri(competencia)]
triangular_superior_com
triangular_superior_tam = tamano[upper.tri(tamano)]
triangular_superior_tam

```

Creamos tablas:

```{r}
proximidad2=multicriterio.crea.matrizvaloraciones_mej(triangular_superior_pro, numalternativas = 5,v.nombres.alternativas = alternativas)
accesibilidad2=multicriterio.crea.matrizvaloraciones_mej(triangular_superior_acc, numalternativas = 5, v.nombres.alternativas = alternativas)
costo2=multicriterio.crea.matrizvaloraciones_mej(triangular_superior_cos, numalternativas = 5, v.nombres.alternativas = alternativas)
competencia2=multicriterio.crea.matrizvaloraciones_mej(triangular_superior_com, numalternativas = 5, v.nombres.alternativas = alternativas)
tamano2=multicriterio.crea.matrizvaloraciones_mej(triangular_superior_tam, numalternativas = 5, v.nombres.alternativas = alternativas)
```

Diagrama:
```{r}
tabla1 <- criterios2
tabla2 <- array(NA,dim = c(5,5,5)) 
tabla2[,,1] <- proximidad2
tabla2[,,2] <- accesibilidad2
tabla2[,,3] <- costo2
tabla2[,,4] <- competencia2
tabla2[,,5] <- tamano2
dimnames(tabla2)[[1]] <- alternativas
dimnames(tabla2)[[2]] <- alternativas
dimnames(tabla2)[[3]] <- criterios
multicriterio.metodoahp.diagrama(tabla1, tabla2)
```

Podemos ver que como en el resto de los métodos, la mejor ubicación es la C. 

2. **Calcular las ponderaciones asociadas a cada criterio manejado.**

```{r}
pesos_criterios = multicriterio.metodoAHP.variante3.basico(criterios2)
pesos_criterios
```
Esto implica que "Proximidad" es el criterio con mayor peso en la toma de decisiones, mientras que "Tamaño" es el menos relevante según las comparaciones.
3. **Calcular las ponderaciones de las cinco alternativas en función de cada criterio.**
```{r}
pproximidad=  multicriterio.metodoAHP.variante3.basico(proximidad2)
pproximidad
```

A partir del análisis realizado, Ubicación C se destaca como la opción más favorable en función de todos los criterios considerados. Esta ubicación obtiene la mayor ponderación en términos de la proximidad a zonas residenciales jóvenes, accesibilidad, y otros factores, lo que la hace la opción preferida para establecer la discoteca.

```{r}
paccesibilidad=  multicriterio.metodoAHP.variante3.basico(accesibilidad2)
paccesibilidad
```

Ubicación E es la más preferida, ya que tiene la mayor puntuación global en el análisis. 

```{r}
pcosto=  multicriterio.metodoAHP.variante3.basico(costo2)
pcosto
```

la Ubicación C es la opción más preferida, ya que tiene la puntuación más alta en el análisis global de costo.

```{r}
pcompetencia=  multicriterio.metodoAHP.variante3.basico(competencia2)
pcompetencia
```

Con respecto a competencia la mejor opción es la A.
```{r}
ptamaño=  multicriterio.metodoAHP.variante3.basico(tamano2)
ptamaño
```
Ubicación C es la más adecuada en términos de tamaño, con una valoración superior lo que indica que podría ofrecer una ventaja significativa por sus dimensiones o espacio disponible.

4.**Determina la consistencia general. **
```{r}
consistencia=multicriterio.metodoAHP.coef.inconsistencia(criterios2)
consistencia

```

El análisis muestra que la consistencia de las comparaciones es aceptable. El índice de inconsistencia es bajo, y el valor de $lambda está cerca de 5, lo que indica que las comparaciones realizadas entre las ubicaciones son coherentes. Los valores de consistencia (CI) y el índice de aleatoriedad (RI) también indican que no hay problemas significativos con la coherencia de los juicios realizados, lo que permite confiar en los resultados obtenidos.


5. **Determinar la prioridad global de cada ubicación.**
```{r}
 multicriterio.metodoAHP.pesosglobales_entabla(pesos_criterios$valoraciones.ahp,                                         rbind(pproximidad$valoraciones.ahp,
                                                          paccesibilidad$valoraciones.ahp,
                                                          pcosto$valoraciones.ahp,
                                                          pcompetencia$valoraciones.ahp,
                                                          ptamaño$valoraciones.ahp))
```
Ubicación C sobresale como la mejor opción global con un puntaje de 0.31402823 , destacándose especialmente en los criterios de costo, accesibilidad, y tamaño. Esto indica que Ubicación C ofrece un equilibrio fuerte entre estos factores.
Ubicación D se posiciona en el segundo lugar, gracias a un buen desempeño en costo y competencia, lo que la hace competitiva.
 Ubicación B  tienen puntuación alta, sugiriendo que podría ser una  alternativas viable si las primeras opciones no están disponibles o si algún criterio específico tiene más relevancia para el objetivo.
Ubicación A y E son las menos favorables respectivamente, con un puntaje global menor a 0.15 en ambos casos. Esto sugiere que tienen desventajas relativas frente a las otras ubicaciones.

# Método AHP con la librería
```{r}
#ahp::RunGUI()
library(ahp)

ahp_problema = ahp::Load("problema")
ahp_problema
Visualize(ahp_problema)
Calculate(ahp_problema)
print(ahp_problema, priority = function(x) x$parent$priority["Total", x$name])
# Analizar
Analyze(ahp_problema,variable="priority")

Analyze(ahp_problema)
# Analizar con tabla mejorada
analizar= AnalyzeTable(ahp_problema)
formattable::as.htmlwidget(analizar)
analizar2=AnalyzeTable(ahp_problema,variable="priority")
formattable::as.htmlwidget(analizar2)

```


## Conclusión General

A partir del análisis de las opciones de ubicación utilizando el **Método Analítico de Jerarquía (AHP)**, se concluye que la **Ubicación C** es la mejor opción para la nueva discoteca, seguida por el resto de ubicaciones. Esta conclusión se basa en una serie de criterios clave evaluados comparativamente, tales como **proximidad a zonas residenciales jóvenes**, **accesibilidad**, **costo del alquiler mensual**, **competencia cercana** y **tamaño del local**.

### **Razones para elegir la Ubicación C:**

- **Proximidad a zonas residenciales jóvenes:**  
  La **Ubicación C** obtiene la puntuación más alta en este criterio, lo que la hace especialmente atractiva para atraer a la audiencia objetivo, que son los jóvenes.
  
- **Accesibilidad:**  
  Aunque no es la mejor en accesibilidad, la **Ubicación C** sigue siendo competitiva en este aspecto, lo cual es crucial para asegurar que los clientes puedan llegar fácilmente al lugar.

- **Competencia cercana:**  
  Aunque la competencia cercana no es el criterio más fuerte para la **Ubicación C**, sus otras ventajas compensan este factor, haciéndola aún atractiva.

- **Tamaño del local:**  
  La **Ubicación C** tiene un tamaño adecuado para la discoteca, ofreciendo suficiente espacio tanto para las operaciones como para los clientes.

### **Resumen:**

En conclusión, la **Ubicación C** es la opción más equilibrada y destacada en el análisis general. Su ventaja en proximidad a zonas residenciales jóvenes, un buen tamaño del local y su rendimiento competitivo en otros criterios la posicionan como la mejor opción. Las demás ubicaciones tienen ventajas en aspectos específicos, pero no logran igualar el rendimiento de la **Ubicación C** en el conjunto de criterios más relevantes para el éxito de la discoteca.

 
 
 
