---
title: "Teoría de la Desición-Trabajo 2"
author: "Maria Rosario Ruiz Ávila"
date: "11/20/2024"
output:
  pdf_document: default
  html_document: default
---
# Problema: Selección de Ubicación para una Nueva Discoteca

Un empresario desea abrir una nueva discoteca en una ciudad. Para seleccionar la mejor ubicación entre cinco opciones, se han definido los siguientes criterios con sus respectivos pesos:

## Criterios para Selección de Ubicación

1. **Proximidad a zonas residenciales jóvenes (3 puntos)**: Es importante que la discoteca esté cerca de zonas habitadas por personas jóvenes, quienes son el público objetivo principal.
2. **Accesibilidad (2,5 puntos)**: La ubicación debe contar con buenas conexiones de transporte público, carreteras y aparcamientos cercanos.
3. **Costo del alquiler mensual (2 puntos)**: Aunque un lugar estratégico es importante, el costo del alquiler no debe superar el presupuesto.
4. **Competencia cercana (2 puntos)**: Menos competencia en la zona incrementa la probabilidad de éxito.
5. **Tamaño del local (2 puntos)**: La discoteca necesita espacio suficiente para acomodar a los clientes y ofrecer áreas de baile, mesas y barras.

---

## Opciones de Ubicación

A continuación se presentan las cinco opciones disponibles, con las puntuaciones respectivas para cada criterio.

| **Ubicación** | **Proximidad a zonas residenciales jóvenes** | **Accesibilidad** | **Costo del alquiler mensual** | **Competencia cercana** | **Tamaño del local** |
|---------------|----------------------------------------------|-------------------|---------------------------------|--------------------------|----------------------|
| **A**         | 80 puntos                                    | 70 puntos         | 6,000 €/mes                    | 60 puntos                | 300 m²               |
| **B**         | 70 puntos                                    | 85 puntos         | 5,500 €/mes                    | 80 puntos                | 250 m²               |
| **C**         | 90 puntos                                    | 65 puntos         | 7,000 €/mes                    | 50 puntos                | 320 m²               |
| **D**         | 75 puntos                                    | 80 puntos         | 6,500 €/mes                    | 70 puntos                | 270 m²               |
| **E**         | 65 puntos                                    | 90 puntos         | 4,500 €/mes                    | 85 puntos                | 230 m²               |

---
```{r}
library(htmltools)
library(shape)
library(pander)
source("teoriadecision_funciones_multicriterio.R")
source("teoriadecision_funciones_multicriterio_diagram.R")
source("teoriadecision_funciones_multicriterio_utiles.R")
source("teoriadecision_funciones_incertidumbre.R")
```
Definimos los criterios:
```{r}
criterios = c(
  "Proximidad a zonas residenciales jóvenes",
  "Accesibilidad",
  "Costo del alquiler mensual",
  "Competencia cercana",
  "Tamaño del local"
)

# Si el objetivo es maximizar o minimizar
min_max = c("Max", "Max", "Min", "Max", "Max")
```

Definimos las alternativas:
```{r}
alternativas = c("Ubicación A", "Ubicación B", "Ubicación C", "Ubicación D", "Ubicación E")

# Puntuaciones de cada alternativa
Ubicacion_A = c(80, 70, 6000, 60, 300)
Ubicacion_B = c(70, 85, 5500, 80, 250)
Ubicacion_C = c(90, 65, 7000, 50, 320)
Ubicacion_D = c(75, 80, 6500, 70, 270)
Ubicacion_E = c(65, 90, 4500, 85, 230)
```

Definimos pesos, idealidad y referencia de los criterios:
```{r}
# Pesos de los criterios
p = c(3, 2.5, 2, 2, 2)

# Idealidad de los valores
q = c(1, 1, 0, 1, 1) # Max=1, Min=0

# Referencia de los criterios
s = c(100, 100, 4000, 100, 400)
```

Creamos la tabla:
```{r}
tabla= data.frame(
  "Criterios" = criterios,
  "Min/Max" = min_max,
  Ubicacion_A, Ubicacion_B, Ubicacion_C, Ubicacion_D, Ubicacion_E, 
  "Pesos" = p, "Idealidad" = q, "Referencia" = s
)
pander(tabla)

```


Creamos la matriz de desición:
```{r}
desicion = multicriterio.crea.matrizdecision(
  c(80, 70, -6000, 60, 300,
    70, 85, -5500, 80, 250,
    90, 65, -7000, 50, 320,
    75, 80, -6500, 70, 270,
    65, 90, -4500, 85, 230),
  numalternativas = 5, 
  numcriterios = 5,
  v.nombresalt = alternativas, 
  v.nombrescri = criterios
)
desicion

```

#MÉTODO PROMETHEE I

```{r}
# Cargar las bibliotecas necesarias
library(qgraph)

# Crear la tabla de preferencias ajustada para la discoteca
preferencias = matrix(c(
  1, 1, 3, 100,    # Proximidad a zonas residenciales jóvenes (Tipo 1: Usual)
  5, 1, 2.5, 100,  # Accesibilidad (Tipo 5: Lineal)
  5, 0, 2, 4000,   # Costo del alquiler mensual (Tipo 5: Lineal)
  1, 1, 2, 100,    # Competencia cercana (Tipo 1: Usual)
  5, 1, 2, 400     # Tamaño del local (Tipo 5: Lineal)
), ncol = 4, byrow = TRUE)

# Calcular los pesos normalizados para PROMETHEE
pesos = preferencias[, 3] / sum(preferencias[, 3])

# Aplicar el método PROMETHEE I
promethee_i =multicriterio.metodo.promethee_i(
  desicion,
  pesos.criterios = pesos,
  tab.fpref = preferencias
)
promethee_i
# Graficar las relaciones de superación usando qgraph
qgraph::qgraph(promethee_i$tablarelacionsupera)

```
La mejor alternativa es la opción E ya que esa alternativa supera a las demás. 

#MÉTODO PROMETHEE II
```{r}
promethee_ii = multicriterio.metodo.promethee_ii(desicion, pesos.criterios =pesos,
tab.fpref = preferencias)
promethee_ii
qgraph::qgraph(promethee_ii$tablarelacionsupera)
```
En este caso, la alternativa E sigue siendo la mejor ubicación para la discoteca, teniendo el mayor flujo neto y viendo que en la tabla supera la ubicación E tiene 1 en todas las columnas comparativas con el resto de ubicaciones. 

Ordenar las alternativas del Método Promethee II para corroboar que la mejor alternativa es la E:
```{r}
order(promethee_ii$vflujos.netos,decreasing = T)

```
Podemos ver que es la quinta ubicación la mejor. 


# Metodo I medias 
```{r}

medias_i = multicriterio.metodo.promethee_i_med(desicion,
 pesos.criterios = pesos,tab.fpref = preferencias)
medias_i
qgraph::qgraph(medias_i$tablarelacionsupera)

pesos.criterios =pesos
```
También la mejor alternativa es la E, vemos que en la tabla supera la fila E con respecto a todas las otras ubicaciones es 1 por lo que supera a todas. 

# Metodo II medias 
```{r}

medias_ii = multicriterio.metodo.promethee_ii_med(desicion,pesos.criterios=pesos,
                                                  tab.fpref = preferencias)
medias_ii
qgraph::qgraph(medias_ii$tablarelacionsupera)
```

```{r }
order(medias_ii$vflujos.netos,decreasing = T)

```
La quinta alternativa sigue siendo la mejor también en este método.

# METODO ELECTRE:  
Proximidad a zonas residenciales jóvenes (100): Se permite que algunas diferencias no sean críticas. Si las alternativas son bastante similares en este aspecto, una pequeña diferencia no será un factor decisivo.
Accesibilidad (50): Aunque es un factor clave, es posible tolerar pequeñas diferencias en accesibilidad, especialmente si otras ubicaciones son igualmente accesibles.
Costo del alquiler mensual (1000): Las diferencias en los costos deben ser tomadas muy en cuenta, por lo que un umbral bajo (1000) asegura que las diferencias significativas en los costos sean relevantes para la decisión.
Competencia cercana (300): Aunque la competencia es relevante, puede haber más flexibilidad en este criterio. Una pequeña diferencia no debería ser determinante si otros factores compensan la diferencia.
Tamaño del local (200): El tamaño del local es importante, pero en este contexto puede haber cierto margen de flexibilidad para adaptarse a los diferentes tamaños de los locales disponibles.
```{r}
electre_1= multicriterio.metodoELECTRE_I(desicion,
                                      pesos.criterios = pesos,
                                      nivel.concordancia.minimo.alpha = 0.7,
                                      no.se.compensan =c(100, 50, 1000, 300, 200),
                                      que.alternativas = T)
electre_1
```


```{r}
library(qgraph)
qgraph::qgraph(electre_1$relacion.dominante)

```
En principio, no notamos cuál va a ser la mejor solución por lo que vamos a reducir el alpha para sacar mejores conclusiones: 
  
```{r}
electre_reducido = multicriterio.metodoELECTRE_I(desicion,
                                      pesos.criterios = pesos,
                                      nivel.concordancia.minimo.alpha = 0.6,
                                     no.se.compensan =c(100, 50, 1000, 300, 200) ,
                                      que.alternativas = T)
electre_reducido
qgraph::qgraph(electre_reducido$relacion.dominante)
```
Aquí podemos observar que tenemos ahora solo 4 ubicaciones, vamos a seguir reduciendo para sacar la mejor conclusión:
```{r}
electre_reducido2 = multicriterio.metodoELECTRE_I(desicion,
                                      pesos.criterios = pesos,
                                      nivel.concordancia.minimo.alpha = 0.52,
                                     no.se.compensan = c(100, 50, 1000, 300, 200),
                                      que.alternativas = c(1,2,3,5))
electre_reducido2
qgraph::qgraph(electre_reducido2$relacion.dominante)
```
Podemos concluir que la mejor solución es la misma que en los otros métodos, la ubicación E. 

# METODO AHP   
Matrices de Comparación para las Alternativas respecto a Cada Criterio
```{r}
proximidad = matrix(c(
  1,    1.14, 0.89, 1.07, 1.23,
  0.88, 1,    0.78, 0.93, 1.08,
  1.12, 1.28, 1,    1.20, 1.38,
  0.93, 1.08, 0.83, 1,    1.15,
  0.81, 0.93, 0.72, 0.87, 1
), nrow = 5, byrow = TRUE)

rownames(proximidad) = c("A", "B", "C", "D", "E")
colnames(proximidad) = c("A", "B", "C", "D", "E")
library(kableExtra)
kable(proximidad, caption = "Matriz de Comparación: Proximidad a Zonas Residenciales Jóvenes")

```

```{r}
accesibilidad= matrix(c(
  1,    0.82, 1.08, 0.88, 0.78,
  1.22, 1,    1.32, 1.08, 0.95,
  0.93, 0.76, 1,    0.82, 0.71,
  1.14, 0.93, 1.22, 1,    0.86,
  1.28, 1.05, 1.41, 1.16, 1
), nrow = 5, byrow = TRUE)

rownames(accesibilidad) = c("A", "B", "C", "D", "E")
colnames(accesibilidad) = c("A", "B", "C", "D", "E")
kable(accesibilidad, caption = "Matriz de Comparación: Accesibilidad")

```

```{r}
# Puntuaciones de costo (invertidas) ya que se minimiza
costo = matrix(c(
  1,    0.92, 0.86, 0.92, 1.33,
  1.09, 1,    0.94, 1,    1.45,
  1.16, 1.07, 1,    1.07, 1.54,
  1.09, 1,    0.94, 1,    1.45,
  0.75, 0.69, 0.65, 0.69, 1
), nrow = 5, byrow = TRUE)

rownames(costo) = c("A", "B", "C", "D", "E")
colnames(costo) = c("A", "B", "C", "D", "E")
kable(costo, caption = "Matriz de Comparación: Costo del Alquiler Mensual")

```

```{r}

competencia = matrix(c(
  1,    0.75, 1.20, 0.86, 0.71,
  1.33, 1,    1.60, 1.14, 0.95,
  0.83, 0.63, 1,    0.71, 0.59,
  1.16, 0.88, 1.40, 1,    0.83,
  1.41, 1.05, 1.70, 1.20, 1
), nrow = 5, byrow = TRUE)

rownames(competencia) = c("A", "B", "C", "D", "E")
colnames(competencia) = c("A", "B", "C", "D", "E")
kable(competencia, caption = "Matriz de Comparación: Competencia Cercana")
```

```{r}
tamano = matrix(c(
  1,    1.20, 0.94, 1.11, 1.30,
  0.83, 1,    0.78, 0.92, 1.08,
  1.06, 1.29, 1,    1.18, 1.39,
  0.90, 1.09, 0.85, 1,    1.18,
  0.77, 0.92, 0.72, 0.85, 1
), nrow = 5, byrow = TRUE)

rownames(tamano) = c("A", "B", "C", "D", "E")
colnames(tamano) = c("A", "B", "C", "D", "E")
kable(tamano, caption = "Matriz de Comparación: Tamaño del Local")

```

Matriz de Comparación por Pares de los Criterios:
```{r}

criterios2 = matrix(c(
  1,   1.2, -1.5, 1.3, 1.3,  
  0.83, 1,   -1.2, 1.1, 1.1,  
  0.67, 0.83, -1,   0.9, 0.9,  
  0.77, 0.91, -1.11, 1,   1,  
  0.77, 0.91, -1.11, 1,   1   
), nrow = 5, byrow = TRUE)

rownames(criterios2) = c("Proximidad", "Accesibilidad", "Costo", "Competencia", "Tamaño")
colnames(criterios2) = c("Proximidad", "Accesibilidad", "Costo", "Competencia", "Tamaño")
kable(criterios2, caption = "Matriz de Comparación por Pares de los Criterios")

```
1. **Identificar el diagrama de jerarquías de este problema de decisión.**
Obtenemos los vectores de la parte superior de cada matriz
```{r}
triangular_superior_pro = proximidad[upper.tri(proximidad)]
triangular_superior_pro
triangular_superior_acc = accesibilidad[upper.tri(accesibilidad)]
triangular_superior_acc
triangular_superior_cos = costo[upper.tri(costo)]
triangular_superior_cos
triangular_superior_com = competencia[upper.tri(competencia)]
triangular_superior_com
triangular_superior_tam = tamano[upper.tri(tamano)]
triangular_superior_tam

```

Creamos tablas:

```{r}
proximidad2=multicriterio.crea.matrizvaloraciones_mej(triangular_superior_pro, numalternativas = 5,v.nombres.alternativas = alternativas)
accesibilidad2=multicriterio.crea.matrizvaloraciones_mej(triangular_superior_acc, numalternativas = 5, v.nombres.alternativas = alternativas)
costo2=multicriterio.crea.matrizvaloraciones_mej(triangular_superior_cos, numalternativas = 5, v.nombres.alternativas = alternativas)
competencia2=multicriterio.crea.matrizvaloraciones_mej(triangular_superior_com, numalternativas = 5, v.nombres.alternativas = alternativas)
tamano2=multicriterio.crea.matrizvaloraciones_mej(triangular_superior_tam, numalternativas = 5, v.nombres.alternativas = alternativas)
```

Diagrama:
```{r}
tabla1 <- criterios2
tabla2 <- array(NA,dim = c(5,5,5)) 
tabla2[,,1] <- proximidad2
tabla2[,,2] <- accesibilidad2
tabla2[,,3] <- costo2
tabla2[,,4] <- competencia2
tabla2[,,5] <- tamano2
dimnames(tabla2)[[1]] <- alternativas
dimnames(tabla2)[[2]] <- alternativas
dimnames(tabla2)[[3]] <- criterios
multicriterio.metodoahp.diagrama(tabla1, tabla2)
```

2. **Calcular las ponderaciones asociadas a cada criterio manejado.**

```{r}
pesos_criterios = multicriterio.metodoAHP.variante3.basico(criterios2)
pesos_criterios
```

3. **Calcular las ponderaciones de las cinco alternativas en función de cada criterio.**
```{r}
pproximidad=  multicriterio.metodoAHP.variante3.basico(proximidad2)
pproximidad
```

```{r}
paccesibilidad=  multicriterio.metodoAHP.variante3.basico(accesibilidad2)
paccesibilidad
```

```{r}
pcosto=  multicriterio.metodoAHP.variante3.basico(costo2)
pcosto
```

```{r}
pcompetencia=  multicriterio.metodoAHP.variante3.basico(competencia2)
pcompetencia
```
```{r}
ptamaño=  multicriterio.metodoAHP.variante3.basico(tamano2)
ptamaño
```

4. **Verificar la consistencia de las preferencias**
```{r}
multicriterio.metodoAHP.coef.inconsistencia(criterios2)
```
La consistencia es adecuada, lo que indica que las preferencias expresadas en la matriz de comparación de criterios son suficientemente coherentes y razonables.
```{r}

multicriterio.metodoAHP.coef.inconsistencia(proximidad2)
#  Consistencia aceptable
```

```{r}
multicriterio.metodoAHP.coef.inconsistencia(accesibilidad2)
# Consistencia aceptable
```

```{r}
multicriterio.metodoAHP.coef.inconsistencia(costo2)
# Consistencia aceptable
```

```{r}
multicriterio.metodoAHP.coef.inconsistencia(competencia2)
#  Consistencia aceptable
```

```{r}
multicriterio.metodoAHP.coef.inconsistencia(tamano2)
# Consistencia aceptable
```
5. **Determinar la prioridad global de cada ubicación.**
```{r}
 multicriterio.metodoAHP.pesosglobales_entabla(pesos_criterios$valoraciones.ahp,                                         rbind(pproximidad$valoraciones.ahp,
                                                          paccesibilidad$valoraciones.ahp,
                                                          pcosto$valoraciones.ahp,
                                                          pcompetencia$valoraciones.ahp,
                                                          ptamaño$valoraciones.ahp))
```

 
 
 
